【裁判字號】    90,台上,6530
【裁判日期】    901025
【裁判案由】    業務過失致人於死
【裁判全文】
最高法院刑事判決                                九十年度台上字第六五三○號
    上  訴  人  甲○○
右上訴人因業務過失致人於死案件，不服台灣高等法院高雄分院中華民國八十八年八
月十九日第二審判決（八十八年度交上訴字第三○號，起訴案號：台灣高雄地方法院
檢察署八十七年度偵字第一七九八一號），提起上訴，本院判決如左：
    主  文
原判決撤銷，發回台灣高等法院高雄分院。
    理  由
本件原判決認定上訴人甲○○領有職業聯結車駕駛執照，為大榮貨運公司司機，以駕
駛聯結車載貨為業，為從事駕駛業務之人，於民國八十七年七月二十三日上午，駕駛
車牌ＨＷ－○○五號大榮貨運公司營業聯結車，自高雄縣大湖鄉沿一八四號高雄縣道
內側車道往高雄縣阿蓮鄉由西向東行駛，於該日上午七時二十分許，途經高雄縣路竹
鄉○○路六○一號即竹湖陸橋東側橋頭處，本應注意汽車行駛時，駕駛人應保持兩車
併行之安全間隔，並隨時採取必要之安全措施，以避免危險之發生，當時路邊雖有少
許積水，惟天氣晴天，日間自然光線，柏油路面平直，路況良好，並無障礙物或其他
缺陷，且依其智識、能力並無不能注意之情事。詎上訴人竟疏未注意而未保持兩車併
行之安全間隔，適有同向由告訴人佘福基（考領有重型機車駕駛執照）所駕駛，後座
搭載其妻林阿綿（有配戴安全帽）之重型機車，亦同向在上訴人所駕聯結車後方行駛
，於行至竹湖陸橋上方時，由不詳姓名之人所駕駛之曳引車自右側車道快速超越上訴
人所駕聯結車，告訴人見狀乃跟隨在曳引車後方沿外側車道擬超越上訴人之聯結車，
雙方車輛遂呈併（平）行狀，然因竹湖陸橋東側橋頭外車道處有積水，無法完全超越
，兩車乃繼續保持併行狀態，因雙方均疏未注意保持兩車併行之安全距離，致上訴人
之聯結車第二車軸右側輪胎擦撞告訴人之機車，使告訴人之機車遭受擦撞失去平衡，
人車倒地，林阿綿頭部遭上訴人駕駛聯結車之車輪輾過，因而受有顱骨輾壓傷扁平狀
骨折及顱內重度損傷併出血之傷害，雖經送醫急救，仍於同日上午九時許傷重不治死
亡。上訴人於肇事後仍未發覺，繼續往高雄縣阿蓮鄉方向行駛，嗣經告訴人央請路人
追趕攔下，並報警前來處理，惟上訴人仍未承認駕車肇事等情。因而維持第一審論處
上訴人業務過失致人於死罪刑之判決，駁回上訴人在第二審之上訴，固非無見。
惟查：(一)、審理事實之法院，對於被告有利及不利之證據，均應一併加以注意，且有
罪之判決書，按之刑事訴訟法第三百十條之規定，更應詳述其有利與不利證據之取捨
判斷之理由，否則即有判決理由不備之違法。上訴人自始否認有擦撞告訴人之機車情
事，並辯稱伊在內側快速車道行駛，車速約時速三十多公里，告訴人在上訴人車之右
外側車道後面行駛，因另外一部不詳者之拖車（曳引車）自上訴人右側車道快速超越
，告訴人之機車可能被該曳引車擦撞；亦可能因該曳引車快速自上訴人右側車道超越
後，告訴人亦緊跟該曳引車之後自上訴人右側超越，因路面積水，該曳引車快速行駛
濺出水花，導致在後行駛之告訴人機車不穩而傾倒擦撞地面等語。告訴人於警訊固指
上訴人之車有輕微擦撞其機車，但又稱：「我是要由大湖往阿蓮方向行駛，當快到竹
湖橋頭時，我先見大榮貨運車（上訴人車），然後又見一部拖車（曳引車）超越大貨
車，溢起水花，然後我跟在拖車（曳引車）頭後面……地面因剛下雨，稍有積水潮濕
」等語（見警訊卷第三頁反面）。又承辦警員周儘文在台灣省高屏澎區車輛行車事故
鑑定委員會，發言稱：「當時雙方是由大湖往阿蓮方向由西向東行駛，途經竹湖橋，
因大貨車（上訴人車）行駛至橋頭時，被一輛黃色拖車由右側超車，而機車（告訴人
機車）跟著黃色拖車行駛，可能因拖車頭超車時濺起水花，濺到機車騎士（告訴人）
，使機車騎士一時慌張，因而倒地，致車禍發生」（見第一審卷第二十九頁）。周儘
文於第一審亦證稱：「沒有發現機車與大貨車（上訴人車）擦撞……可能是大貨車後
面之聯結車（指另一部黃色拖車）因從右側機車車道超車，而被害人（告訴人）亦跟
隨在後超車，因前面之聯結車濺起水花，噴到被害人，致使機車車身不穩而摔倒在地
，再被上訴人之車壓過」（見第一審卷第十四頁正反面）。原判決對上述有利於上訴
人之證據，未予說明何以不足採之理由，自有判決理由不備之違法。(二)、通常兩車擦
撞，會在擦撞處，掉落一些車身之殘渣留於地面。然卷查道路交通事故調查報告表（
肇事現場圖），機車之刮痕處至機車倒地處，長約九‧二公尺，其間並無掉落之殘渣
（見警訊卷第七頁）。承辦警員周儘文於第一審亦證稱：「沒有發現機車與大貨車（
上訴人車）擦撞」（見第一審卷第十四頁正面）。原判決認定上訴人之車第二車軸右
側輪胎擦撞告訴人之機車等情，卻未說明所憑之證據及其認定之理由，亦有判決理由
不備之違法。(三)、審理事實之法院，對於案內一切與罪名之成否、論罪科刑有關之證
據，除認為不必要者外，均應詳為調查，然後基於調查所得之心證以為判斷之基礎；
故證據雖已調查，若尚有其他必要部分並未調查，即與證據未經調查無異，率予判決
，即難謂無刑事訴訟法第三百七十九條第十款所稱應於審判期日調查之證據而未予調
查之違法。本件上訴人駕駛營業聯結車，自高雄縣大湖鄉往阿蓮鄉由西向東在內側快
車道行駛，告訴人之機車，在上訴人之車右後側同向行駛，另不詳人所駕駛之曳引車
自右側車道快速超越上訴人之車，告訴人之車亦跟隨在曳引車後超越上訴人之車，當
時外側車道之路面有積水等情，為原判決所認定之事實。究竟告訴人之機車是否因上
訴人車後面之黃色曳引車從右側慢車道快速超越上訴人車，告訴人跟隨在後超越上訴
人車，因前面之黃色曳引車濺起水花，噴到告訴人，致使告訴人機車不穩摔倒在地，
再遭上訴人之車輾壓？或因告訴人機車與上訴人之車，兩車於併行時未保持相當間隔
，致告訴人之機車與上訴人之車相擦撞？如屬後者，其未保持相當間隔，上訴人是否
應負責任？或告訴人因超越上訴人車而未保持與上訴人車之間隔，純屬告訴人一人之
過失？均攸關上訴人犯罪之成立。原審未予詳查，遽予判決，亦有應於審判期日調查
之證據而未予調查之違法。上訴意旨指摘原判決不當，非無理由，應認原判決有撤銷
發回更審之原因。
據上論結，應依刑事訴訟法第三百九十七條、第四百零一條，判決如主文。
中      華      民      國     九十     年      十      月    二十五    日
                              最高法院刑事第十庭
                                  審判長法官  陳  炳  煌
                                        法官  陳  正  庸
                                        法官  韓  金  秀
                                        法官  吳  信  銘
                                        法官  徐  文  亮
      右正本證明與原本無異
                                              書  記  官
中      華      民      國     九十     年      十      月    二十九    日


司法院資訊處製作；財團法人民間司法改革基金會備份。
